最高法院刑事判決　　　　　　　　　　　　　　　九十三年度台上字第一○三三號
　　上訴人　台灣高等法院台南分院檢察署檢察官
　　被　告　甲○○
右上訴人因被告妨害自由案件，不服台灣高等法院台南分院中華民國九十一年十二月
五日第二審更審判決（九十一年度重上更(二)字第三九九號，起訴案號：台灣台南地方
法院檢察署八十五年度偵字第二六五號、第八六一九號），提起上訴，本院判決如左
：
    主　文
原判決撤銷，發回台灣高等法院台南分院。
　　理　由
本件原判決以公訴意旨略稱：石濱熙、陳傳龍（已經判刑確定）、江琴台合夥在台中
縣大雅鄉○○路一三五號興建大樓銷售，石濱熙、陳傳龍復分別借款新台幣（下同）
二千餘萬元、九百萬元予江琴台，詎江琴台將渠等合夥興建之大樓銷售完畢，竟未將
銷售紅利分配予石濱熙、陳傳龍，復未清償積欠石濱熙之欠款，即匿居於台南縣永康
市○○路一○三巷三弄二十五號，致石濱熙、陳傳龍追索無著，民國八十四年十月初
，施來順（由第一審法院通緝中）獲悉住居於上址之江琴台是石濱熙、陳傳龍欲尋找
索債之對象，即以電話與石濱熙聯絡，表明知悉江琴台之落腳處，願幫石濱熙、陳傳
龍找得江琴台，惟石濱熙、陳傳龍必須給付一百五十萬元為酬後，施來順乃夥同侯江
旺（另案由台灣高等法院台南分院併案審理，判處有期徒刑一年六月）追蹤掌握江琴
台之行蹤，至八十四年十月十五日中午十二時，施來順確定江琴台在上址無誤後，即
以電話聯絡石濱熙、陳傳龍，石、陳二人乃從台中駕車南下，施來順、侯江旺則在該
處守候，同日下午二時許，陳傳龍駕駛吉普車搭載石濱熙趕抵現場與施來順、侯江旺
會合後不久，即見江琴台從住處走出欲駕駛渠所有之紅色龐帝克跑車離去，石濱熙、
陳傳龍二人在旁守候，施來順、侯江旺二人則趨前將江琴台押上陳傳龍駕駛之吉普車
上，四人共押江琴台往高速公路新市○○道方向行駛，途中施來順復以行動電話聯絡
共謀之被告甲○○駕駛一輛吉普車，至新市○○道，侯江旺則改搭被告之吉普車，隨
同前開吉普車沿省縱貫線至陳傳龍住處，由陳傳龍簽發面額共計一百五十萬元支票四
張，交付施來順為酬後，施來順、侯江旺與被告始駕車離去，江琴台則留在該處與石
濱熙、陳傳龍商談合夥分紅及清償債務問題，於達到一定結果後，石濱熙、陳傳龍始
讓之離去，因指被告涉犯刑法第三百零二條第一項之妨害自由罪嫌。經審理結果，認
被告被訴之妨害自由罪嫌，尚屬不能證明，因而撤銷第一審法院論處被告共同以其他
非法方法剝奪人之行動自由罪刑之判決，改判諭知被告無罪，固非無見。
惟查：共同正犯之意思聯絡，不限於事前有所謀議，僅於行為當時有共同犯意之聯絡
，不論明示通謀或相互間默示之合致，均屬之；而行為之分擔，亦不以每一階段有參
與為必要，倘具有相互利用其行為之合同意思所為，仍應負共同正犯之責。本件被害
人江琴台指證「後面又有侯江旺、甲○○的汽車跟著，更沒有辦法逃開」、「他們帶
我去大肚山龍井鄉林姓代表家中談判，他們三個不讓我離開，他們三個是施來順、甲
○○、侯江旺，連上廁所都有人跟著」、「票四張由施來順取走，然後施來順、甲○
○、侯江旺接著離去，我就自由了」（見警局卷第十頁，第一審卷第一○二頁背面、
第一○三頁），原審共同被告石濱熙供稱「（陳傳龍進入宅內開具支票交給施來順時
，是何人在看著江琴台？）是戴眼鏡的人（即侯江旺）與綽號肉員（即被告）二人在
江琴台坐的車看著」、「是施來順當晚帶我到江琴台住處等他……當時我和陳傳龍、
施來順及其他朋友共有五個人等」（見警卷第十八頁第六、七行，第一審卷第十五頁
反面第三行），陳傳龍供稱「……江琴台就上我的車，侯江旺說要到台南交流道，在
交流道碰到施來順……」（見第一審卷第十六頁反面第三、四行），侯江旺於偵查中
坦承受施來順之指示看管江琴台，且原先押江琴台坐上吉普車時，施來順並未坐上該
車，係在台南新市○○道時與施來順互換乘車，坐上被告所駕駛之車（見偵字第二六
五號卷第三十四頁反面第七行、第三十五頁第十二行、第四十頁正、反面）；被告在
偵、審中就其駕車至國道中山高速公路新市○○道附近與施來順、侯江旺等人會合後
，即由伊駕車搭載侯江旺，尾隨陳傳龍所駕駛搭載石濱熙、施來順、江琴台之吉普車
供認不諱；如果石濱熙、陳龍傳、侯江旺所供不虛，在江琴台住宅前等候之五人是否
包括被告？自江琴台被押上陳龍傳所駕駛之吉普車時，施來順並不在該車內，施來順
是否如侯江旺所稱互換乘車？被告在江琴台之自由被妨害時，是否已經參與看管之構
成要件行為？侯江旺稱上開一百五十萬元之支票係施來順與被告共同討論要的，該筆
錢係由施來順與被告二人分得（見前引偵查卷第三十四頁反面第八行、第三十五頁第
三、四行），是否實在？又被告所稱受施來順之託前往載送朋友，車程由台南永康至
台中縣、市為實在，何以在施來順強押江琴台、強索酬勞時一直在場？若被告對前揭
犯行均不知情，侯江旺分擔妨害自由之行為較多，何以其中十萬元、六十萬元由被告
負責或委由他人提示？嗣因三十萬元、六十萬元支票經止付而提示未能兌現，侯江旺
卻分文未得？又受託載送友人，何以取得高達三萬元之酬勞？原判決未進一步釐清，
置上開所引不利於被告之供述不論，逕認其與施來順、侯江旺無犯意聯絡、行為分擔
，為被告無罪之判決，自難昭信服。檢察官上訴意旨，指摘原判決有違證據法則，尚
非毫無理由，應認原判決仍有撤銷發回之原因。原判決認被告因此獲取三萬六千元之
車資（見原判決第四頁第六行），亦與卷內資料車資為三萬元（見第一審卷第十七頁
反面、原審第一一○頁），或為三萬三千元（見第一審卷第二十五頁反面、警卷第五
頁）不相適合，案經發回宜併注意及之。
據上論結，應依刑事訴訟法第三百九十七條、第四百零一條，判決如主文。
中　　　華　　　民　　　國　　九十三　　年　　　三　　　月　　　四　　　日
                              最高法院刑事第八庭
                                  審判長法官  陳　炳　煌
                                        法官  陳　世　雄
                                        法官  韓　金　秀
                                        法官  吳　信　銘
                                        法官  徐　文　亮
      右正本證明與原本無異
                                              書  記  官
中　　　華　　　民　　　國　　九十三　　年　　　三　　　月　　 十二 　　日
                                                                    Ｒ
